【裁判字號】    90,重訴,26
【裁判日期】    900906
【裁判案由】    租佃爭議
【裁判全文】
臺灣新竹地方法院民事判決  九十年度重訴字第二六號
    原      告  乙○
                天○○
                宇○○
                辰○○
                地○○
                戌○○
                午○○
                亥○○
                宙○○
                酉○○
                未○○
                申○○
                玄○○
    訴訟代理人  巳○○
    被      告  子○○
                寅○
                丑○
                丁○○
                甲○○○
                壬○○
                辛○○
                卯○○
                庚○○
                丙○○
                己○○
    訴訟代理人  戊○○
右當事人間租佃爭議事件，本院判決如左：
    主      文
原告之訴駁回。
訴訟費用由原告負擔。
    事      實
甲、原告方面：
  一、聲明：（一）確認兩造間就坐落新竹市○○段五四六、五四八、五四九、五五
      ０、五八八、五九０、五九二、五九六、五九七、五九八、六０一及六八一地
      號等十二筆土地之租賃關係存在。（二）被告應協同原告向新竹市政府辦理續
      訂耕地三七五租約。
  二、陳述：
  （一）坐落新竹市○○段五四六、五四八、五四九、五五０、五八八、五九０、五
        九二、五九六、五九七、五九八、六０一及六八一地號等十二筆土地於民國
        （下同）三十一年間即由原告巳○○與訴外人楊萬來及楊金泉之父親楊乞食
        與被告等人之被繼承人林長流訂立耕地租約，嗣於三十八年六月三十日改依
        耕地三七五減租條例訂立耕地租約。五十四年一月十七日楊乞食逝世，前開
        耕地租約即由原告巳○○與訴外人楊萬來、楊金泉等三人繼承，並與林長流
        變更耕地租約，此後一再續租，最近一次續租日期為八十年七月一日，租期
        由八十年一月一日起至八十五年十二月三十一日止，共六年，此有台灣省新
        竹市竹香海字第八九號私有耕地租約可憑。嗣林長流於五十三年間死亡，系
        爭土地由被告林湳、丑○、子○○、丁○○、癸○○、甲○○○、壬○○、
        辛○○、卯○○等人繼承，而於六十五年五月五日登記為所有權人，其中癸
        ○○於七十七年十一月十九日死亡，其就系爭土地之應有部分十分之一，為
        全體被告繼承而為公同共有。另承租人楊萬來於七十一年八月十四日死亡，
        由原告乙○、天○○、宇○○、辰○○、地○○、戌○○、午○○、亥○○
        繼承本件租約之權利。而楊金泉則於七十四年一月三日死亡，原告宙○○、
        酉○○、未○○、申○○及玄○○為楊金泉之繼承人，為此列兩造為當事人
        ，以提起本件訴訟。
  （二）系爭租約於八十五年十二月三十一日屆期，依耕地三七五減租條例第二十條
        規定被告本應與原告續訂租約，惟被告一再藉詞拖延，拒絕續定租約，經原
        告向新竹市香山區公所申請調解租佃爭議，被告竟謊稱原告已逾二十餘年未
        曾依據契約內容規定給付租金，且渠等曾於七十年間向原告催繳未果，故不
        再續租與原告。惟查系爭租約最近一次續租日期為八十年七月一日，租期八
        十年一月一日起至八十五年十二月三十一日止，若原告果真二十餘年未繳租
        ，被告何以一再同意續租而未異議，被告所稱，自非可採。
  （三）系爭土地自五十年起即為原告巳○○與訴外人楊萬來、楊金泉及原告等人共
        同耕種迄今，多年來，原告均本於誠信履約，一年二季有時播種水稻，缺水
        時即以旱糧、雜糧等代之，如有收成欠租時，均向鄉公所申請災害減免，再
        由鄉公所派員勘察，並將結果通知兩造，原告於受通知後即依約給付租額，
        未曾短缺，亦未曾有廢耕之意思與行為，被告抗辯原告廢耕多年，殊無足取
        。況被告於五十八年八月一日將其所有土地與原告所承租土地之部分，出租
        與中國石油股份有限公司台灣探礦處（以下簡稱中油探礦處），供建築道路
        並鑿井探油，中油探礦處於簽約後即挖鑿山壁、填補山谷、建築道路，每逢
        下雨，大量泥砂即由上滾滾而下，將被告所承租之土地淹沒，其上之農作物
        亦均遭黃土所掩蓋而無法收取。六十二年間中油探礦處因探勘無果而與被告
        協議終止租約，並給與被告回復金，俾利被告將所出租之土地回復原狀，詎
        被告領得回復金後卻遲未將土地回復，致前開泥砂將原告所承租之土地淹沒
        ，並將其上農作物掩蓋，至今仍無法改善，遑論收取農作物。原告係因被告
        之行為致無法耕作與收成，絕無廢耕之意，被告未依誠信將土地回復原狀，
        俾利原告耕作，又以此主張原告任意廢耕，殊無理由。原告於所承租之土地
        雖因上開原因，致經常為大雨所淹沒，惟原告仍一再嘗試種植各種農作物，
        迄今原告仍於八十九年十二月中旬在系爭土地新種果樹幼苗，益見原告確實
        未曾有廢耕之意思與行為。
  （四）系爭土地因前述原因，自八十一、二年開始即全無收成，原告自八十三年起
        ，因系爭土地耕種無收成，故未再繳納租金。先前原告要將種植之番薯送給
        被告子○○，以為繳租，被告子○○告以不用，並要原告將大約三分之一的
        農作留在土地上，由被告子○○自行收成，後來子○○搬遷，經原告通知前
        來收租，子○○亦告知不用，此部分因知道的人均已死亡，無法證明。系爭
        土地自八十三年起，因所種農作均種不活，就沒有繼續種植，至八十九年十
        二月才又種植樹苗。八十五年十二月三十一日租期屆滿後，被告不同意與原
        告續約，並表示終止租約，原告才會沒有繼續繳納租金。如被告願與原告續
        訂租約，原告願繳納最近五年，時效尚未消滅部分之租金新台幣（下同）二
        萬九千四百五十元（五千八百九十元乘以五年）。
  （五）法院勘驗時可知悉系爭耕地因桃芝颱風之風雨，而使五九八地號土地流成大
        水溝、六０一地號上之果樹也被土石掩沒。又鄰接系爭耕地之六七八地號溜
        池，多年來曾數次崩堤。被告所稱中油探礦處有設混凝土擋土牆云云，並非
        真實。楊萬來雖於中油退租時曾領取回復金，但所應回復者，僅限於承租部
        分，並不及於被告所有之山坡地五四五、六０三、六七七等地號土地之回復
        。被告未回復中油承租土地之原狀，致使系爭土地無法耕種，自不得因此主
        張原告廢耕、欠租，而終止租約。
  三、證據：提出私有耕地租約、土地登記簿謄本、戶籍謄本、異議書等影本及照片
      共二十四張等為證。並聲請本院至現場勘驗。
乙、被告部分：
    被告子○○未於言詞辯論期日到場，亦未提出準備書狀作何聲明或陳述。
    其餘被告聲明陳述如左：
  一、聲明：如主文。
  二、陳述：
  （一）查坐落新竹市○○段第五四六地號等十二筆土地，經兩造先人林長流、楊乞
        食於三十八年六月三十日訂立私有耕地租約，惟原告於其先人楊萬來、楊金
        泉於七十一年及七十四年間分別死亡後，即未再繼續耕作，迄今廢耕已逾十
        餘年。按承租人非因不可抗力繼續一年不為耕作時，出租人得終止租約，耕
        地三七五減租條列第十七條第一項第四款規定甚明，原告就承租之土地既已
        廢耕一年以上，被告依法自得終止租約，並以書狀之送達為終止租約之意思
        表示。另原告自楊萬來死亡後，即有欠租之情事，被告等人也曾多次催告，
        且原告亦自承自八十三年以後即未繳田租，依耕地三七五減租條例第十七條
        第一項第三款之規定，積欠地租達二年之總和，縱租期尚未屆滿，出租人得
        終止租約收回耕地。本件被告子○○固未到庭為陳述，惟子○○於八十六年
        五月五日函新竹市香山區公所，業己表明「一、該承租人等多年來未曾付租
        金，二、非因不可抗力已經十年以上不為耕作，因此不同意其繼續承租，並
        即日起終止各耕地租約」，原告亦知悉被告終止本件租約，則原告起訴請求
        確認租賃關係存在，並無理由。
  （二）原告廢耕之事實已於準備書狀中自認。原告雖主張因被告將耕地海山段六八
        一地號之部分土地出租與中油探礦處供建築道路並鑿井探油，每逢大雨，大
        量泥砂即由上滾滾而下，將原告所承租之土地淹沒，其上之農作物亦均遭黃
        土掩蓋而無法收取云云，惟中油探礦處建造之道路兩旁設有大排水溝、混凝
        土牆，絕不可能因雨成災，大量泥砂滾滾而下，破壞農田，原告主張廢耕係
        因被告將土地出租給中油深礦處所致，自應由原告負舉證責任。況且中油探
        礦處於六十二年間即退租，退租後尚給付楊萬來回復金，僱用原告先人楊萬
        來等人回復耕地原貌，此為原告於函覆新竹市香山區公所民政課八八香民字
        第三七七五號文時，業已自認，佃農楊萬來等人在世農耕時也無異議，至今
        道路、山壁的擋土牆還完好，未被沖刷崩落，流下來的泥砂並不多，不致於
        影響作物生長，倘若因天災而沖刷流下泥沙，雖一時滅失部分農田，但均可
        復原，下一期農耕插秧前，必須整地，整地後便可回復，並無滅失。被告於
        九十年七月二十七日前往原告所承租之耕地拍照，看是否因雨造成山崩或道
        路沖毀，而使農田遭受土石掩埋，但現場無山崩、道路完好，七月三十一日
        法官勘驗時，系爭土地歷經七月三十日桃芝颱風之洗禮，仍完整無滅失，雖
        有少部分土地為泥砂覆蓋，但此係原告臨訟挖掘山壁及鄰地開發築路所致，
        並不影響耕種，縱有泥砂覆蓋之情事，亦屬原告須自行回復，以維耕作之範
        圍，被告非該條道路之所有權人，並無權能處理該條道路，原告謂被告未回
        復原狀云云，並非可採，自不能以此為全面廢耕之理由。又中油探礦處承租
        耕地，只使用海山段六八一地號一筆，僅為全部十二筆耕地中之一筆，原告
        將所有耕地全部棄耕，被告自得終止耕地租約。
  （三）原告自七十一年間原承租人楊萬來死亡後，自七十二年起即未曾再繳納租金
        ，依兩造間訂立之私有耕地租約，原告每期應給付被告稻米二千九百四十五
        公斤，每年收獲兩期，所以每年應繳地租計五千八百九十公斤稻米，計至八
        十九年度，原告共有十八年未繳，以稻米收購價格每公斤十八點五元計算，
        原告共欠繳租金一百九十六萬一千三百七十元，被告依法催告，原告仍未繳
        納，自難認原告之訴為有理由。
  （四）原告以被告一再與原告續約，否認未繳納租金之事實，實則自七十二年起原
        告即未繳納租金，經原告催討，先則以生活困苦為由拖欠，後來即以不再耕
        種為藉口賴帳，雖經被告屢次登門或以書面催討，原告仍未繳租，總計積欠
        田租達兩年以上，依法出租人得終止租約，故被告就拒絕辦理七十六年以後
        有關登記租約事宜，並以為無被告配合登記租約，此約便無效，因此，在不
        知情之狀況下，被新竹市政府依臺灣省耕地租約登記辦法逕行登記，八十年
        七月一日登記續約一事亦為被告所不知。另原告所稱繳納租金之方式，係將
        約三分之一作物留在田裡，由子○○自行收成云云，與繳租時承租人須將收
        穫物或代金，當面繳納給出租人，並經雙方點交同意才算完成之常理不符，
        被告否認曾收受租金。
  （五）原告臨訟前，為掩飾多年廢耕之事實，怕被終止租約，才故意整地將蓄水灌
        溉用地等五筆蓄水池填平，使之遇到乾旱時，缺水失去自給功能，影響稻米
        生長，並擅自將農業用地變更林地使用，以規避今後每年兩期應繳租稻穀的
        義務，同時掩飾不為農耕，可長期佔用租地，或敗訴時詐領樹苗補償金之企
        圖，自應由原告將系爭土地回復耕作之原貌。
  三、證據：提出香山區公所八八香民字第三七七五號公文、原告回覆函、新竹市府
      私有耕地租約變更結果通知書、系爭土地地籍圖謄本等影本、照片共三冊等為
      證。
丙、本院依職權向新竹市香山區公所函查原告有無申請災害減免，並向新竹縣政府函
    查租賃契約上之楊萬來外二人係指何人，且依原告之聲請至現場勘驗。
    理      由
一、本件被告子○○經合法通知，未於言詞辯論期日到場，核無民事訴訟法第三百八
    十六條各款所列情形，爰依原告聲請，由其一造辯論而為判決。
二、原告起訴主張兩造先人林長流、楊乞食間就坐落新竹市○○段五四六地號等十二
    筆土地定有耕地租約，該租約分別由兩造繼承，惟系爭租約於八十五年十二月三
    十一日屆期，依耕地三七五減租條例規定，被告應與原告續訂耕地租約，被告藉
    詞原告未依約繳租、廢耕，而不與原告續約，實則原告多年來均本於誠信履約，
    係被告於五十八年八月一日將其所有之土地與原告所承租之部分土地出租中油探
    礦處築路，每逢大雨，泥砂沖流而下，將原告承租之土地淹沒，以致農作物無法
    收成，被告於六十二年中油探礦處終止租約後，仍未將土地回復，以致本件土地
    無法耕作與收成，絕非原告廢耕或拒繳租金，被告終止租約並無理由，應認兩造
    間耕地租賃關係存在云云。被告則以原告自七十二年楊萬來死亡後，即未從事耕
    作，令農田荒蕪，且未再繳納租金，臨訟方新植樹苗，以掩蓋廢耕之事實，被告
    自得終止本件耕地租賃契約。又中油探礦處於六十二年間曾給付楊萬來回復金，
    應由原告回復耕種之原貌，縱系爭耕地因中油築路致有部分遇雨遭淹沒之情事，
    亦僅係一小部分面積，原告應從新整地種植，尚無從全面廢耕，並積欠租金，被
    告已終止本件耕地租賃關係，原告請求確認租賃關係存在，並無理由等語資為抗
    辯。
三、本件兩造先人林長流、楊乞食曾就本件土地訂立香海字第八九號私有耕地租約，
    該契約所訂租賃期間經新竹市政府依三七五減租條例第二十條規定核定自民國八
    十年一月一日起至民國八十五年十二月三十一日止續訂租約六年等情，為兩造所
    不爭執，並有香海字第八九號臺灣省新竹市政府私有耕地租約在卷可稽，而上開
    私有耕地租約分別由原告繼承承租人之地位，由被告繼承出租人之地位，業據本
    院向新竹縣政府函查，經該府以九十年六月一日九十府地權字第五六五三九號函
    所附耕地租約變更登記申請書回覆楊乞食食死後，由楊萬來、楊金泉及原告巳○
    ○繼承租約等情明確，且有原告所提戶籍謄本顯示原告除巳○○為契約當事人外
    ，餘均為楊萬來或楊金泉之繼承人可稽，並有本件系爭土地之土地登記簿謄本記
    載被告等人因繼承而為系爭土地之所有人等資料在卷可佐，應堪信原告所為兩造
    為香海字第八九號私有耕地租約之權利義務繼承人一節為真實。
四、兩造間就系爭耕地租約之租賃關係是否存在，所爭執者無非為原告有無廢耕及積
    欠租金之事實，又系爭耕地是否因被告未將中油承租之土地回復原狀，以致系爭
    耕地無法耕種及被告是否已合法終止本件耕地租約等項，茲分述如次：
（一）按系爭十二筆耕地原告自八十三年起即未再種植任何作物，迄八十九年十二月
      才又開始種植果樹苗等情，業據原告訴訟代理人於本院九十年七月十三日之言
      詞辯論期日自承在卷。
（二）原告主張系爭耕地租約之租金，先前係將應繳農作留在田中，由子○○自行收
      成以為繳租等情，為被告所否認，而原告對於確曾繳納自七十二年起迄八十九
      年止之租金一節，則自始未能舉證以實其說，況原告復自認自八十三年起就沒
      有繳納租金（見本院九十年四月四日之言詞辯論筆錄、九十年七月十三日之言
      詞辯論筆錄），則原告主張其未欠繳租金云云，尚非可採。另原告主張系爭土
      地若遇災害，均會向鄉公所申請災害減免，惟經本院向新竹市香山區公所函查
      之結果，原告於八十八、八十九年間並未申請災害減免，此有該所九十年三月
      二十八日九０香民字第二五二三號函在卷可佐，原告對於曾持有耕地地租減免
      明書一節，亦未能舉證以實其說，尚難信其所為曾因災害而申請減免地租等主
      張為真實，被告所為原告積欠租金已達二年總額之抗辯，堪可採信。
（三）原告固以系爭耕地因被告出租土地與中油探礦處修築道路、挖井探油，嗣終止
      租約後，被告領得回復金卻未將土地回復原狀，以致系爭土地遇雨即有泥砂流
      入田中，致無法耕種，自八十一、二年即耕種無所得，故八十三年起因土地無
      法種植而未繳納租金云云，為原告自八十三年起未於上開土地耕種、未繳租金
      之理由。惟查，本院依原告之聲請，於九十年七月三十一日桃芝颱風過境翌日
      前往現場勘驗，系爭五四六、五四八、五四九、五五０、五九八、五０一、六
      八一地號土地係位於兩山間之谷地，與中油探礦處所築道路相鄰且平行；而五
      九二、五九０、五八八地號位於五八二地號溜池南側成一長條形與上開道路不
      相連接；另五九七、五九六地號土地則位於五九八地號南側，與上開道路亦未
      接壤。本院沿中油探礦處所築道路步行，該道路開始時，較系爭耕地之五四六
      、五四八地號等土地高出約十米，其後逐漸減緩，至五九八地號附近，道路與
      耕地高度已甚接近。沿路走來，該道路並未因前日桃芝颱風帶來豪雨而有所損
      壞，而原告承租之耕地，除五九二地號旁有少許竹木倒塌、土地滑落之情形，
      五九八地號、六０一地號土地有部分泥砂淤積之情形外，其餘土地均未因前日
      桃芝颱風帶來暴雨之影響，土地上原告新種之果樹也大多無損，此經本院至現
      場勘驗明確，並製有勘驗筆錄在卷足憑，且有兩造所提之現場照片可資比對，
      原告所稱系爭耕地遇雨即有泥砂沖流至田中，以致系爭耕地無法耕種云云，與
      事實尚有不符，自難信為真實。縱系爭耕地遭大雨帶來之泥砂掩沒部分，原告
      亦應自行排除，以維護田地之使用，尚不能以此作為自八十三年起不繼續耕作
      、繳納租金之理由。
（四）按耕地約在租佃期限未屆滿前，非有左列情形之一不得終止：一承租人死亡而
      無繼承人時。二承租人放棄耕作權時。三地租積欠達兩年之總額時。四非因不
      可抗力繼續一年不為耕作時。五經依法編定或變更為非耕地使用時。耕地三七
      五減租條例第十七條第一項定有明文。又本條例施行後，耕地租約應一律以書
      面為之；耕地租約於租期屆滿時，除出租人依本條例收回自耕外，如承租人願
      繼續承租者，應續訂租約，同條例第六條、第二十條亦定有明文。查本件系爭
      耕地租約，依臺灣省新竹市香海字第八九號私有耕地租約之記載，租期至八十
      五年十二月三十一日屆滿，租期屆滿後，出租人丑○、子○○、丁○○、庚○
      ○、甲○○○、卯○○、辛○○、壬○○即於八十六年五月五日發函香山區公
      所，表明承租人多年未付租金、非因不可抗力十年以上不為耕作而不同意續租
      並表示終止耕地租約。新竹市香山區公所即於同年月八日以八六香民字第二七
      五九號函通知丑○等出租人填具租佃爭議調解申請書，並副知原告等人。此後
      至八十八年四月二十七日香山區公所方以受理單獨申請租約登記通知書通知被
      告就原告所為繼承、續約單獨申請登記一事以書面提出意見，被告以書面異議
      後，新竹市香山區公所於八十八年五月十一日以八八香民字第三七七五號函通
      知原告提出繳租證明，原告提出書面意見後，並於八十八年十一月二十九日申
      請新竹市香山區公所耕地租佃委員會就系爭耕地租佃爭議調解提出申請，申請
      調解目的記載「地主將山坡地租中國石油公司築路、埋填排水山溝，雨季來時
      ，水往田中，池塘決裂，田成河床，二、三十年種無收成，找地主將地復原，
      都被回絕，今反將租約終止，懇請租佃委員會調解。」，經新竹市政府耕地租
      佃委員會於八十九年一月十九日、同年十二月二十二日兩次調處，未能調處成
      立，新竹市政府乃移送本院處理，此有新竹市政府九十年一月三十一日九十府
      地權字第七０二一號函及所附資料在卷可稽。系爭耕地租約於八十五年十二月
      三十一日屆滿後，被告並未依耕地三七五減租條例收回自耕，依耕地三七五減
      租條例第二十條之規定，兩造原應續訂租約，惟原告自承自八十三年起即未於
      系爭耕地上種植任何作物，且未能證明自七十二年起曾繳納租金，已如前述，
      自已構成耕地三七五減租條例第十七條第一項第三款、第四款之事由，出租人
      得依該條規定終止租約。出租人丑○、子○○、丁○○、庚○○、甲○○○、
      卯○○、辛○○、壬○○等人於八十六年五月五日，租約存續期間內所為終止
      租約之意思表示，應認合於耕地三七五減租條例第十七條第一項第三款、第四
      款之規定，其終止之意思表示，並已到達原告，此由原告申請租佃爭議調解時
      申請調解目的之記載即可知悉，且原告亦自承「從八十五年開始是因被告表示
      終止租約，所以才沒有繳納（租金）。」（見本院九十年八月二十三日之言詞
      辯論筆錄），足見原告亦知悉被告丑○、子○○等人終止租約之意思表示。雖
      被告丑○、子○○等人於八十六年五月五日終止租約時，尚有出租人寅○、癸
      ○○未為終止租約之意思表示，惟於本件訴訟進行中，被告寅○及被告癸○○
      之全體公同
      共有繼承人業委由被告共同訴訟代理人戊○○以書狀並當庭以言辭終止本件耕
      地租約，應認本件租賃契約於被告代理人戊○○為終止租賃契約之意思表示時
      ，業已合法終止。
五、本件耕地租約既已為被告合法終止，原告起訴請求確認兩造間就坐落新竹市○○
    段五四六、五四八、五四九、五五０、五八八、五九０、五九二、五九六、五九
    七、五九八、六０一及六八一地號等十二筆土地之租賃關係存在，並訴請被告協
    同原告向新竹市政府辦理續訂耕地三七五租約，為無理由，應予駁回。
六、結論：原告之訴為無理由，依民事訴訟法第三百八十五條第一項前段、第七十八
    條、第八十五條第一項，判決如主文。
中      華      民      國    九十      年      九      月      六      日
                                  臺灣新竹地方法院民事第二庭
~B法      官  蔡孟芳
右為正本係照原本作成。
如對本判決上訴，須於判決送達後廿日內向本院提出上訴狀。
~B法院書記官  邱明智
中      華      民      國    九十      年      九      月      六      日


司法院資訊處製作；財團法人民間司法改革基金會備份。
